【裁判字號】    89,台上,7604
【裁判日期】    891214
【裁判案由】    偽造文書
【裁判全文】
最高法院刑事判決                              八十九年度台上字第七六○四號
    上  訴  人  台灣高等法院檢察署檢察官
    被      告  乙○○○
    選任辯護人  俞 兆 年律師
    被      告  甲 ○ ○
右上訴人因被告等偽造文書案件，不服台灣高等法院中華民國八十七年四月二十三日
第二審更審判決（八十六年度重上更(五)字第二四一號，起訴案號：台灣新竹地方法院
檢察署七十八年度偵字第五八一一號、七十九年度偵字第一五五四號），提起上訴，
本院判決如左：
    主  文
原判決撤銷，發回台灣高等法院。
    理  由
本件原判決以公訴意旨略稱：被告乙○○○係菲律賓華僑李富年之嬸母，明知李富年
已於民國七十三年十一月十九日死亡，竟於七十七年十二月十日，以李富年名義與新
竹縣寶山鄉佃農即被告甲○○訂立虛偽之土地買賣所有權移轉契約書，將李富年所有
如原判決附表一所列之土地九十七筆，賣予不知情之甲○○之妻江呂菊蘭，甲○○並
不認識李富年，明知其係向乙○○○購買上開土地，竟仍與乙○○○以李富年名義訂
約，二人並於七十八年二月三日持該契約書向新竹縣竹東地政事務所聲請移轉登記，
使該所職員將該不實之事項登載於職務上所掌之土地登記簿及所有權狀，足以生損害
於李富年之繼承人及該地政事務所之公信力。乙○○○另於七十八年五月三日，以李
富年名義與自己訂立虛偽之土地買賣所有權移轉契約書，將李富年所有如原判決附表
二所列之土地六十八筆賣予自己，並於七十八年五月二十六日持向新竹市地政事務所
聲請移轉登記，使該所職員將該不實之事項登載於職務上所掌之土地登記簿及所有權
狀等情，因認被告等涉犯刑法第二百十六條、第二百十條之行使偽造私文書及第二百
十四條之使公務員登載不實等罪嫌。經審理結果，以被告等犯罪均不能證明，乃維持
第一審諭知被告等均無罪之判決，駁回檢察官在第二審之上訴，固非無見。
惟查：（一）、審判期日，應傳喚被害人或其家屬並予陳述意見之機會，刑事訴訟法
第二百七十一條第二項前段定有明文。查告訴人即李富年之女李美莉於原審審理中曾
具狀聲請法院傳喚其到庭陳述意見（見重上更(五)卷第八十三至八十四頁）。按本件被
告等是否成立偽造文書罪，被告等與告訴人等間雙方爭執頗大，法院為求發見真實，
自應於審判期日依法傳喚被害人李富年之家屬即告訴人到庭陳述意見，乃原審竟認無
必要傳喚告訴人到庭陳述意見，遽採被告等之辯解，而為被告等無罪之認定，其踐行
之訴訟程序，自有未合。（二）、原判決採信被告等之辯解，認定乙○○○於七十一
年間以總價新台幣（下同）一百萬元，向李富年購得李富年繼承其父李燦南之土地共
二百多筆，而後於七十七年十一月十九日將其中九十七筆土地，以八百五十多萬元賣
與甲○○之妻江呂菊蘭等情。然告訴人指稱：該等土地於七十一年間已有數千萬元乃
至數億元以上價值，因乙○○○賣與甲○○之妻江呂菊蘭之九十七筆土地，嗣後江呂
菊蘭於七十八年至八十年間，先後將之分別設定抵押權與曹興誠、曾子章、劉英達等
人，抵押金額共達六億元（見上更(二)卷第一二四至一三○頁），故乙○○○所辯以一
百萬元購得李富年之全部土地，顯不合情理云云。原判決僅就乙○○○賣與江呂菊蘭
之九十七筆土地價金八百五十多萬元之資金流向予以說明，而就七十一年間，當時該
等土地是否總共僅值一百萬元？攸關判斷被告等所辯是否可採，原審卻未調查，自有
應於審判期日調查之證據而未予調查之違法。又乙○○○究竟有無交付價金一百萬元
？及如何交付價金給李富年？原判決未予說明，亦有理由不備。且乙○○○辯稱伊向
李富年買受前開土地，因部分為農地，伊無自耕農身分，故未辦理移轉登記云云。惟
告訴人陳稱乙○○○另於七十一年間向李富年買受新竹市○○○段四三一－三及四四
三－四號兩筆土地，即辦理移轉登記與乙○○○之子李還源名義，設乙○○○確有向
李富年購買本件系爭土地，其中部分為非農地，何以未立即移轉登記？足見乙○○○
所辯不實云云。原判決就此亦未說明，亦嫌理由不備。（三）、原判決採信被告等之
辯解，認定李富年繼承其父李燦南之土地，於七十一年間以一百萬元將之賣予乙○○
○，因乙○○○未具自耕農身分而未即辦理土地移轉登記，而其中上開九十七筆土地
係由甲○○叔公江鑫森承租造林，租期至七十八年屆滿，實則由甲○○耕作等情，係
以上開事實有被告等於第一審提出之「相思樹造林契約書」可憑為論據。然查「相思
樹造林契約書」記載地主李增欽、李蕭輝煌、李燦南與佃人江鑫森於五十八年二月二
十日簽訂（見第一審卷第四十四至四十六頁）。惟告訴人李美莉則陳稱其祖父李燦南
早於三十七年九月七日即已死亡，有死亡證明書及台灣新竹地方法院之認證書可稽，
焉能於五十八年二月二十日簽訂「相思樹造林契約書」。究竟實情如何，李燦南是否
已於三十七年九月七日死亡？被告等提出之「相思樹造林契約書」是否真正？亦攸關
被告等犯罪之成立，原審未予究明，遽予判決，自嫌速斷而難昭折服。檢察官上訴意
旨，執以指摘原判決不當，非無理由，應認為仍有撤銷發回更審之原因。又公訴意旨
所指被告等涉犯刑法第二百十四條之使公務員登載不實事項於公文書部分，因與之有
裁判上一罪之關係，基於審判不可分原則，應併予發回。
據上論結，應依刑事訴訟法第三百九十七條、第四百零一條，判決如主文。
中      華      民      國    八十九    年     十二     月     十四     日
                              最高法院刑事第十一庭
                                  審判長法官  陳  炳  煌
                                        法官  陳  正  庸
                                        法官  陳  世  雄
                                        法官  吳  信  銘
                                        法官  徐  文  亮
      右正本證明與原本無異
                                              書  記  官
中      華      民      國    八十九    年     十二     月     十九     日


司法院資訊處製作；財團法人民間司法改革基金會備份。
